ACORDAO-COMPLETO-2483559

ACÓRDÃO 1628/2021 ATA 25/2021 - PLENÁRIO

VISTOS, relatados e discutidos estes autos de auditoria operacional, em que se examina pedido de reexame interposto pela União (Ministério da Mulher da Família e dos Direitos Humanos) , por intermédio da Advocacia-Geral da União, contra o Acórdão 1435/2020-TCU-Plenário, relator Ministro-Substituto Marcos Bemquerer, por meio do qual este Tribunal expediu determinações e recomendações ao Ministério da Cidadania e ao Ministério da Mulher, da Família e dos Direitos Humanos,
ACORDAM os Ministros do Tribunal de Contas da União, reunidos em Sessão do Plenário, diante das razões expostas pelo Relator, com fundamento nos arts. 32, parágrafo único, 33 e 48 da Lei 8.443/1992 c/c os arts. 285 e 286 do RI/TCU, em:
9.1. conhecer do pedido de reexame interposto pela União (Ministério da Mulher da Família e dos Direitos Humanos) , por intermédio da Advocacia-Geral da União, para, no mérito, negar-lhe provimento;
9.2. dar ciência desta deliberação ao recorrente e demais interessados no processo.

Pedido de reexame contra acórdão que tratou de auditoria operacional realizada sobre a análise da concessão do Benefício de Prestação Continuada (BPC).

3. Recorrente: Ministério da Mulher, da Família e dos Direitos Humanos

13.1. Ministros presentes: Ana Arraes (Presidente), Walton Alencar Rodrigues, Benjamin Zymler, Aroldo Cedraz, Raimundo Carreiro (Relator), Bruno Dantas e Jorge Oliveira.
13.2. Ministro-Substituto convocado: Marcos Bemquerer Costa.
13.3. Ministros-Substitutos presentes: Augusto Sherman Cavalcanti, André Luís de Carvalho e Weder de Oliveira.

RAIMUNDO CARREIRO

Ministro-Substituto Marcos Bemquerer

Examina-se, neste processo de auditoria operacional, pedido de reexame interposto pela União (Ministério da Mulher da Família e dos Direitos Humanos) , por intermédio da Advocacia-Geral da União, contra o Acórdão 1435/2020-TCU-Plenário, relator Ministro-Substituto Marcos Bemquerer, por meio do qual este Tribunal expediu determinações e recomendações ao Ministério da Cidadania e ao Ministério da Mulher, da Família e dos Direitos Humanos.
2. Transcrevo, a seguir, a instrução da Serur (peça 223) , ratificada pelos dirigentes da unidade (peças 224 e 225) : 
"INTRODUÇÃO
1. Trata-se de recurso de reconsideração interposto pela Advocacia-Geral da União (peças 188-189) contra o Acórdão 1435/2020-TCU-Plenário (peça 168) , da relatoria do Ministro Marcos Bemquerer.
1.1. A deliberação recorrida apresenta o seguinte teor: 
'9.1. determinar ao Ministério da Mulher, da Família e dos Direitos Humanos, com fulcro no art. 43, inciso I da Lei 8.443/1992, combinado com o art. 250, inciso II, do Regimento Interno do TCU, que, no prazo de 360 (trezentos e sessenta) dias, implante os instrumentos para avaliação de deficiência determinados no art. 2º, § 2º, da Lei 13.146/2015, possíveis de serem usados em outras políticas para pessoas com deficiência, conforme disposição do art. 16, § 8º, do Decreto 6.214/2007, levando em consideração os dois modelos já desenvolvidos (IFBr-M e Probad) e as melhorias no processo propostas no presente trabalho;
9.2. determinar ao Ministério da Cidadania, com apoio do Ministério da Economia e sob coordenação da Casa Civil da Presidência da República, com fulcro no art. 43, inciso I da Lei 8.443/1992 e no art. 250, inciso II, do Regimento Interno do TCU, que, a partir do Projeto de Lei de Diretrizes Orçamentário referente ao exercício de 2022, apresente avaliação financeira e atuarial das despesas com o Benefício de Prestação Continuada, previsto no inciso V do art. 203 da CF/88, considerando as melhores práticas em projeções de longo prazo e os aspectos econômicos e demográficos, principalmente em relação às populações alvo da política e às estimativas de pobreza e informalidade, conforme prescreve a Lei de Responsabilidade Fiscal em seu art. 4º, § 2º, inciso IV, alínea b;
9.3. recomendar ao Ministério da Cidadania, com fulcro no art. 43, inciso I, da Lei 8.443/1992, combinado com art. 250, inciso III, do Regimento Interno do Tribunal de Contas da União, que avalie a conveniência e oportunidade de:
9.3.1. definir soluções para as situações abaixo listadas, por meio da realização de estudos e com a participação de todos os atores interessados, considerando a jurisprudência dominante sobre a matéria, as alternativas existentes e o impacto de cada alternativa e propondo as alterações legais ou normativas que se fizerem necessárias, com vistas a reduzir a quantidade de ações judiciais sobre tais temas e assegurar a observância a preceitos constitucionais de justiça, equidade e isonomia:
9.3.1.1. falta de isonomia entre a pessoa idosa e a pessoa com deficiência no cômputo da renda mensal familiar para concessão de novo benefício;
9.3.1.2. restrição de concessão do BPC a estrangeiro com autorização de residência temporária ou permanente no Brasil;
9.3.1.3. falta de compatibilidade entre os conceitos de grupo familiar adotados no BPC e nas demais políticas assistenciais;
9.3.1.4. ineficiência operacional dos procedimentos adotados para cumprimento da decisão proferida na ACP 5044874-22.2013.404.7100, avaliando as alternativas existentes para substituí-los, que podem envolver a adoção de critério objetivo, como a elevação do limite de renda familiar per capita ou a utilização de procedimentos automatizados;
9.3.2. permitir a inclusão no CadÚnico de cidadãos em situação excepcional, como requerentes menores de dezesseis anos, pessoas internadas ou que não possuam família de referência, entre outros, por meio de seus representantes legais, propondo as alterações legais e normativas que se fizerem necessárias, com vistas a viabilizar a inclusão de todos os beneficiários do BPC no CadÚnico;
9.3.3. estabelecer rotinas de controle para monitorar os casos excepcionais referidos no Decreto 9.462/2018, com vistas a reduzir as inconsistências cadastrais até a atualização do Sistema CadÚnico;
9.4. recomendar ao Instituto Nacional do Seguro Social, com fulcro no art. 43, inciso I, da Lei 8.443/1992, combinado com art. 250, inciso III, do Regimento Interno do Tribunal de Contas da União, que avalie a conveniência e oportunidade de:
9.4.1. inverter a ordem atual de realização das avaliações social e médico-pericial da pessoa com deficiência, nos procedimentos de concessão do Benefício Prestação Continuada, com vistas a dotar o processo concessório de maior fluidez e economizar recursos públicos;
9.4.2. priorizar as revisões dos processos de BPC concedidos na condição de 'não é possível prever a duração do impedimento' e que não foram revisados por período superior a dois anos no Programa de Revisão instituído pela Lei 13.846/2019, implementando um cronograma de reavaliações periódicas, com vistas a permitir uma revisão tempestiva desses benefícios;
9.5. recomendar ao Ministério da Cidadania, ao Instituto Nacional do Seguro Social e à Secretaria de Previdência do Ministério da Economia, com fulcro no art. 43, inciso I, da Lei 8.443/1992, combinado com art. 250, inciso III, do Regimento Interno do Tribunal de Contas da União, que avaliem a conveniência e oportunidade de desenvolver, conjuntamente, instrumentos que tornem mais eficiente a avaliação da pessoa com deficiência nos processos de concessão de BPC, com vistas a:
9.5.1. caracterizar o impedimento quanto às estruturas do corpo;
9.5.2. adotar parâmetros objetivos para avaliar se o impedimento é de longo prazo;
9.5.3. registrar a justificativa nos casos em que não for possível prever a duração do impedimento; e
9.5.4. definir situações em que o benefício deve ou não deve ser concedido, nos casos mencionados no item anterior;
9.6. determinar ao Ministério da Cidadania, ao Instituto Nacional do Seguro Social, à Secretaria de Previdência do Ministério da Economia e ao Ministério da Mulher, da Família e dos Direitos Humanos, em atendimento ao disposto nos parágrafos 196, 197 e 202 ao 207 do Manual de Auditoria Operacional, aprovado pela Portaria Segecex 4/2010, que apresentem, no prazo de 180 (cento e oitenta) dias, plano de ação a este Tribunal, definindo prazos, responsáveis e medidas a serem implementadas para atender às determinações e recomendações constantes dos subitens 9.1. a 9.5. acima, no que couber;
9.7. encaminhar cópia deste acórdão ao Ministério da Cidadania, ao Instituto Nacional do Seguro Social, à Secretaria de Previdência do Ministério da Economia , ao Ministério da Mulher, da Família e dos Direitos Humanos, à Comissão de Defesa das Pessoas com Deficiência, à Comissão dos Direitos Humanos e Minorias da Câmara de Deputados, à Comissão de Assuntos Sociais, à Comissão de Direitos Humanos e Legislação Participativa, do Senado Federal, à Procuradoria Federal Especializada junto ao INSS e ao Conselho Nacional de Justiça; e
9.8. arquivar os presentes autos, nos termos do art. 169, inciso V, do Regimento Interno/TCU.'
HISTÓRICO
2. Trata-se de Auditoria de Natureza Operacional conduzida pela Secretaria de Controle Externo da Gestão Tributária, da Previdência e da Assistência Social - Secex/Previdência, que teve por objeto a análise da concessão do Benefício de Prestação Continuada (BPC) , previsto no artigo 203, inciso V, da Constituição Federal, especialmente no que concerne à verificação da adequação da inscrição de seus beneficiários no Cadastro Único para Programas Sociais do Governo Federal - CadÚnico, ao levantamento dos principais fatores que explicam sua judicialização, e à avaliação da sustentabilidade atuarial desse benefício. 
2.1. O escopo da auditoria compreendeu a avaliação do processo de inscrição dos dados dos beneficiários do BPC, presentes na base de dados do INSS e no CadÚnico, identificando-se os fatores que dificultam esse processo. Englobou, ainda, a caracterização do nível atual de judicialização de concessões, analisando as suas causas e consequências. 
2.2. Uma das constatações feitas diz respeito à fragilidade na avaliação da pessoa com deficiência, o que contribuiria para o incremento de ações judiciais para concessão ou revisão do BPC. Segundo consta no voto condutor da decisão recorrida (peça 169, p. 3) :
'21. A equipe constatou que a concessão de benefício para pessoas com deficiência carece de critérios para avaliar o impedimento oriundo da deficiência e seu tempo de duração. Apontou-se para a impossibilidade de prever a duração do impedimento que não precisa ser justificada, bem como não há clara definição de quando esse impedimento deve levar à concessão do benefício. 
22. Verificou-se ainda a inadequação da ordem em que as avaliações são realizadas, tendo em vista que primeiro é feita a avaliação social e depois a perícia médica, quando se deveria iniciar pela verificação de alterações das funções e/ou estruturas do corpo e as limitações de atividades pelo perito médico, para só depois a assistência social identificar as barreiras que a pessoa enfrenta diante de seu impedimento, de forma a se garantir uma maior eficiência no processo de avaliação, sem que se proceda a gastos desnecessários com avaliação social para situações em que não há deficiência que justifique a concessão do BPC, segundo a perícia médica.
23. A despeito de ter sido normatizado pelo Decreto 8.805/2016, que alterou regulamento do BPC, foi apontada a ausência de um instrumento único para a operacionalização das avaliações, o que também contribui para torná-la vulnerável a falhas e para gerar uma lacuna operacional. 
24. Entende-se, portanto, que as avaliações social e médica não são conduzidas de forma adequada e eficiente e que não é possível assegurar que o BPC seja concedido ou mantido apenas para as pessoas em efetivo impedimento. Dessa forma, em alinhamento ao que foi sugerido pela Secex/Previdência, o encaminhamento adequado é expedir determinação ao Ministério da Mulher, Família e Direitos Humanos, que encabeçou discussão sobre a implementação de um modelo único de avaliação da deficiência, no intuito implantar os instrumentos para avaliação da deficiência determinados na legislação específica.'
2.3. Essa constatação levou à determinação constante no item 9.1 da decisão recorrida: 
'9.1. determinar ao Ministério da Mulher, da Família e dos Direitos Humanos, com fulcro no art. 43, inciso I da Lei 8.443/1992, combinado com o art. 250, inciso II, do Regimento Interno do TCU, que, no prazo de 360 (trezentos e sessenta) dias, implante os instrumentos para avaliação de deficiência determinados no art. 2º, § 2º, da Lei 13.146/2015, possíveis de serem usados em outras políticas para pessoas com deficiência, conforme disposição do art. 16, § 8º, do Decreto 6.214/2007, levando em consideração os dois modelos já desenvolvidos (IFBr-M e Probad) e as melhorias no processo propostas no presente trabalho;'
2.4. Contra essa determinação, o Ministério da Mulher, da Família e dos Direitos Humanos, representado pela Advocacia-Geral da União, interpõe o presente recurso.
ADMISSIBILIDADE
3. O exame preliminar de admissibilidade à peça 190 - acolhido pelo relator ad quem em despacho à peça 193 - concluiu por conhecer do recurso, suspendendo-se o efeito dos itens 9.1 e 9.6 do acórdão recorrido. 
MÉRITO
4. Constitui objeto do recurso examinar as seguintes questões:
 a) se o fato de o conceito de pessoa com deficiência ter passado de um critério médico para um critério social justifica a supressão da determinação contida no item 9.1 da determinação recorrida (item 5) ;
 b) se é imprópria a proposta da equipe de auditoria de inverter a ordem de avaliação da pessoa com deficiência (item 6) ;
 c) se a determinação contida no item 9.1 do acórdão recorrida constitui invasão da competência do Poder Executivo Federal por parte deste Tribunal (item 7) ;
 d) se é inviável o cumprimento das determinações contidas nos itens 9.1 e 9.6 do acórdão recorrido nos prazos estabelecidos (item 8) .
5.  Evolução do conceito de pessoa com deficiência
5.1. O recorrente alega que a modificação do conceito de pessoa com deficiência justificaria a supressão da determinação contida no item 9.1 da decisão recorrida. Nesse sentido, aduz que: 
 a) acórdão recorrido se valeu equivocadamente do conceito da pessoa com deficiência e, por conseguinte, do processo de avaliação da deficiência, o que gerou uma série de apontamentos imprecisos nos itens 2 (14.Visão Geral - fl.2) e 4.2 (Relatório/Fragilidade no processo de avaliação da pessoa com deficiência - fl. 18 e ss) ; o que é causa bastante para reforma da determinação dirigida a este Ministério contida nos itens 9.1 e 9.6 do Acórdão nº 1435/2020; (peça 188, p. 3) 
 b) a Convenção sobre os Direitos das Pessoas com Deficiência (e seu Protocolo Facultativo, ambos ratificados pelo Congresso Nacional por meio do Decreto Legislativo 186, de 9/7/2008, e incorporado no ordenamento jurídico brasileiro com status de emenda constitucional) trouxe uma mudança de paradigma no ordenamento jurídico pátrio quanto ao conceito de deficiência, que passou de um critério médico para um conceito social, deixando a deficiência de ser tratada como um atributo do indivíduo, deslocando a questão para a sociedade, de modo que a deficiência passa a ser resultado da interação entre os impedimentos de longo prazo com as barreiras atitudinais e ambientais que impedem a plena e efetiva participação na sociedade em igualdade de oportunidades com as demais pessoas; (peça 188, p. 3) 
 c) a deficiência deixa de ser uma condição médica e passa a ser um conceito em evolução, já que depende do resultado da interação entre atitudes negativas ou ambiente hostil com a condição particular de cada indivíduo; (peça 188, p. 3) 
 d) o modelo social surgiu como alternativa ao modelo médico da deficiência; enquanto o primeiro atribui à condição pessoal a causa do impedimento à plena participação social, o segundo atribui à sociedade tal papel; (peça 188, p. 4) 
 e) assim, diferentemente do que ficou consignado no acórdão recorrido, a avaliação da deficiência não visa constatar os impedimentos de longa duração que limitam a pessoa em suas tarefas diárias ou em sua participação na sociedade; o objetivo da avaliação é verificar como os impedimentos de origem física, mental, sensorial e intelectual interagem com as barreiras contextuais, gerando restrição de participação social; a avaliação da deficiência, pois, não visa simplesmente constatar impedimentos, como restou definido no acordão recorrido, mas verificar como tais impedimentos interagem com o meio e como o resultado dessa interação impede a pessoa de participar socialmente em equiparação de oportunidades com os demais; em outras palavras, a deficiência existe quando se constata restrição de participação social; (peça 188, p. 5) 
 f) desse modo, todo o item 4.2 do relatório de auditoria (reproduzido no relatório que acompanha a decisão recorrida à peça 170, p. 18-25, itens 126-187) se baseia em premissas equivocadas, na medida em que desconsidera o conceito constitucional e internacional da pessoa com deficiência e, por conseguinte, incorreu em erro ao reputar ineficiente o processo de avaliação sobre a pessoa com deficiência. (peça 188, p. 5) 
 Análise
5.2. Inicialmente, registre-se que este Tribunal determinou ao Ministério da Mulher, da Família e dos Direitos Humanos que 'implante os instrumentos para avaliação de deficiência determinados no art. 2º, § 2º, da Lei 13.146/2015, possíveis de serem usados em outras políticas para pessoas com deficiência, conforme disposição do art. 16, § 8º, do Decreto 6.214/2007, levando em consideração os dois modelos já desenvolvidos (IFBr-M e Probad) e as melhorias no processo propostas no presente trabalho'. 
5.3. Ao contestar a determinação, o recorrente traz a discussão para o 'conceito da pessoa com deficiência', o que impactaria no processo de avaliação da deficiência. Nesse sentido, aduz que o conceito de pessoa com deficiência teria passado de um critério médico para um conceito social, o que invalidaria as premissas adotadas no item 4.2 do relatório de auditoria, o qual assim teria incorrido em erro ao concluir pela ineficiência do processo de avaliação sobre a pessoa com deficiência. 
5.4. Se não é possível afirmar de antemão que a alegação constitui um non sequitur, pode-se pelo menos afirmar que não é de fácil apreensão como a modificação no conceito de pessoa com deficiência invalidaria as premissas e assim as conclusões do relatório de auditoria. Tampouco o ministério recorrente se desincumbe do ônus de desenvolver o raciocínio ao ponto de torná-lo suficientemente compreensível, saltando em vez disso de um conceito abstrato e 'em evolução' para a invalidação das conclusões do relatório de auditoria, tudo com vistas a suprimir a determinação emanada deste Tribunal. 
5.5. De todo modo, a determinação pode ser dividida em três partes: (i) implantar instrumentos para avaliação de deficiência; (ii) utilizar tais instrumento em outras políticas; (iii) levar em consideração os dois modelos já desenvolvidos e as melhorias propostas. 
5.6. A Lei 13.146/2015 instituiu a Lei Brasileira da Inclusão da Pessoa com Deficiência -Estatuto da Pessoa com Deficiência (LBI) e seu artigo 2º, § 2º, dispõe: 'O Poder Executivo criará instrumentos para avaliação da deficiência'. O Decreto 6.214/2007 aprova o Regulamento do Benefício de Prestação Continuada (BPC) , cujo artigo 16, § 8º (com redação dada pelo Decreto 8.805/2016) , estabelece que 'a avaliação da deficiência e do grau de impedimento observará os instrumentos de que trata o § 2º do art. 2º da Lei nº 13.146, de 6 de julho de 2015, a partir de sua criação, permitindo inclusive que outras políticas para pessoas com deficiência se beneficiem das informações'. 
5.7. Note-se que o comando principal da determinação diz respeito tão somente à implementação de instrumentos para avaliação de deficiência, o que já está previsto no artigo 2º, § 2º, da Lei 13.146/2015, de modo que até aqui a determinação diz respeito tão somente ao cumprimento de comando legal. 
5.8. A possibilidade de utilização de tais instrumentos em outras políticas públicas para pessoas com deficiência também já consta de normativo, uma vez que prevista no Decreto 8.805/2016, de modo que também aqui não há qualquer inovação por parte deste Tribunal. 
5.9. No tocante ao comando de levar em consideração os dois modelos já desenvolvidos e as melhorias propostas na auditoria, a melhor interpretação é de que seja avaliada sua adoção, e não a de que sejam necessariamente adotados, de modo que também aqui não haveria razão para reformar a determinação.
5.10. É com base na interpretação acima que serão analisadas as alegações a seguir.
5.11. Ante o exposto, deve-se rejeitar a alegação. 
6.  Impropriedade de se inverter a ordem de avaliação
6.1. O ministério recorrente alega que é indevida a proposta da equipe de auditoria de inverter a ordem de avaliação da pessoa com deficiência, passando a avaliação médica a vir antes da avaliação social. Nesse sentido, aduz que: 
 a) embora à época do Decreto 6.214/2007 a divisão da avaliação da deficiência em etapas tenha sido a opção encontrada para viabilizar o processo de aferição da deficiência, o decreto é anterior às inovações trazidas pela Convenção sobre os Direitos das Pessoas com Deficiência e pela Lei Brasileira da Inclusão da Pessoa com Deficiência (LBI) ; e ainda que a Classificação Internacional de Funcionalidades, Incapacidade e Saúde - CIF tenha sido citada como base para avaliação de então, atualmente esta não é a diretriz estabelecida pela Convenção, nem pela LBI; (peça 188, p. 5-6) 
 b) assim, embora o INSS tenha optado, provavelmente por razões operacionais, por dividir a avaliação da deficiência em duas etapas (avaliação social e avaliação médica) , cumpre destacar que a avaliação da deficiência é única, ou melhor, uma etapa é complementar à outra, não podendo ser feitas de forma insular; portanto, as duas etapas compõem a avaliação da deficiência e não podem ser vistas como estágios independentes, como concluiu erroneamente a auditoria; (peça 188, p. 6) 
 c) ademais, a afirmativa de que uma etapa (médica) possa anular a necessidade de se realizar a outra, como o relatório da auditoria dá a entender, é temerária e viola direitos garantidos à pessoa com deficiência, na medida em que se prioriza uma avaliação em detrimento da outra, quando a análise deve ser conjunta; (peça 188, p. 6) 
 d) a LBI, em seu artigo 2º, § 1º, determina que a avaliação seja feita por equipe multiprofissional e interdisciplinar, e elenca uma série de elementos que devem ser observados na avaliação; esses elementos não podem ser tratados de forma isolada, como critérios a serem preenchidos de forma independente, sem que seja avaliada a interação entre eles e como essa interação resulta em restrição de participação na sociedade; (peça 188, p. 6) 
 e) assim, sob o enfoque estritamente jurídico, considerando o disposto no artigo 2º, § 1º, da LBI, a avaliação não pode ser restrita a um único profissional, que é o que ocorrerá caso se adote o entendimento do acórdão recorrido quando o médico concluir não haver impedimento ou que o impedimento seja leve; (peça 188, p. 6) 
 f) o acordão recorrido, ao determinar a inversão do modo como a avaliação da pessoa com deficiência deve ser feito, prioriza o papel de um profissional e reforça o modelo médico de deficiência, já ultrapassado; esse modelo está baseado exclusivamente no diagnóstico de um impedimento, e não na compreensão de que a deficiência é uma condição biopsicossocial, em que a constatação do impedimento é apenas um elemento que não deve ter maior peso que os demais; (peça 188, p. 6) 
 g) segundo esse entendimento, fragmentar a avaliação da deficiência em etapas sem a devida discussão entre os profissionais envolvidos é o modo mais adequado, quando o conceito radicado na Convenção sobre os Direitos da Pessoa com Deficiência e na LBI está estreitamente relacionado à interação entre os impedimentos e as barreiras gerando restrição de participação social; não se pode mensurar essa interação se a equipe avalia de forma independente, sem discutir a condição do pleiteante conjuntamente, como deveria ocorrer em uma equipe multiprofissional e interdisciplinar; logo, não é a ordem que está inadequada, mas o processo de avaliação que ainda não está harmonizado à legislação vigente; (peça 188, p. 7) 
 h) outro ponto importante a frisar é que aparentemente não houve escuta de outros profissionais do INSS, apenas da perícia médica federal, conforme informado no item 160 do relatório de auditoria (peça 170, p. 22) ; também não se verifica no relatório menção a entrevistas com usuários sobre a forma como eles avaliam o processo de avaliação; certamente a visão a partir de apenas uma categoria profissional fragiliza o relatório, tendo em vista que há questões corporativas envolvidas na avaliação dos processos de trabalho, comum em quaisquer carreiras profissionais; (peça 188, p. 7) 
 i) assim, a determinação pela inversão das etapas da avaliação para concessão do BPC, sob o pretexto que seria mais eficiente, na medida em que não sendo caracterizado o impedimento, a deficiência inexistiria e, por conseguinte, restaria dispensada a avaliação social subsequente, é completamente desarrazoada e vai de encontro ao conceito de pessoa com deficiência; (peça 188, p. 7) 
 j) à vista do disposto no artigo 2º, § 1º, a avaliação não pode ser restrita a único profissional e não se pode priorizar a análise de uma única categoria profissional; no caso dos autos, a consideração de que a análise do impedimento feita apenas pelo médico perito já finaliza a avaliação da deficiência em caso de diagnóstico negativo (qualificação 'Leve' ou 'Nenhuma' no componente Funções do Corpo) , significaria a indevida utilização do modelo médico em afronta à Convenção Internacional dos Direitos da Pessoa com Deficiência; (peça 188, p. 7) 
 k) não se pode afirmar, com base na legislação, que necessariamente deve haver avaliação por profissional médico, considerando que o modelo anterior, que tinha como enfoque o aspecto clínico, foi abandonado pela Convenção Internacional dos Direitos da Pessoa com Deficiência; deve-se considerar que o novo conceito ultrapassa a caracterização do impedimento como sinônimo de doença ou de deficiência, já que esta é resultado da interação de diversos componentes, reconhecendo na restrição de participação o fenômeno determinante para a identificação da desigualdade pela deficiência; (peça 188, p. 7) 
 l) considerando a natureza de uma avaliação 'biopsicossocial', não se pode olvidar que os elementos psicológico e social são componentes indispensáveis à referida avaliação, não devendo ser restringidos a situações consideradas de maior complexidade; trata-se de uma análise colegiada, aproveitando-se a expertise de cada integrante da equipe multiprofissional e interdisciplinar; (peça 188, p. 7) 
 m)  registre-se que compete ao Instituto Nacional do Seguridade Social, na operacionalização do Benefício de Prestação Continuada, realizar a avaliação médica e social da pessoa com deficiência, conforme prevê o artigo 39, inciso III, do Decreto 6.214/2007 ('Compete ao INSS, na operacionalização do Benefício de Prestação Continuada: III - realizar a avaliação médica e social da pessoa com deficiência, de acordo com as normas a serem disciplinadas em atos específicos') . (peça 188, p. 7) 
 Análise
6.2. Neste ponto, o ministério recorrente se insurge contra a avaliação deste Tribunal constante nos itens 146-153 do relatório de auditoria (reproduzido no relatório que acompanha a decisão recorrida) , que diz respeito ao ponto da determinação em que se propõe que a implantação dos instrumentos para avaliação de deficiência tenha em consideração 'as melhorias no processo proposta no presente trabalho'. 
6.3. Segundo consignado no relatório de auditoria (reproduzido no relatório que acompanha a decisão recorrida - peça 170, p. 20-21) :
146. Outro importante fator que contribui para as fragilidades na avaliação da pessoa com deficiência é a inadequação da ordem em que as avaliações são realizadas.
147. Atualmente, na avaliação da pessoa com deficiência, primeiro é feita a avaliação social e depois a perícia médica. Essa ordem torna o procedimento avaliativo frágil porque, com a avaliação social sendo feita antes da avaliação médico-pericial, as barreiras enfrentadas e as restrições à participação social da pessoa com deficiência são qualificadas pelo assistente social antes de identificadas as alterações das funções e/ou estruturas do corpo e as limitações de atividades pelo perito médico. A análise do processo, entretanto, revela que, ao contrário do que é feito, o perito médico deveria antes identificar a limitação do avaliado para depois a assistência social identificar as barreiras que a pessoa enfrenta diante de seu impedimento. 
148. Isso porque, por força do art. 8º, inciso I, da Portaria Conjunta MDS/INSS 2015, a avaliação social torna-se dispensável ao ser caracterizada na avaliação médico-pericial a existência de nenhum impedimento ou de impedimento leve nas Funções do Corpo. É caso expressamente estabelecido de não reconhecimento ao direito do benefício e consequente indeferimento do requerimento. 
149. Nesse sentido, a Nota Informativa 1/CGSPASS/DIRSAT/INSS/2017 (peça 31, p. 4-5) , encaminhada à SNAS, já evidenciava a inadequação da avaliação da pessoa com deficiência no modelo atual de realização da avaliação social previamente à avaliação médico-pericial e sugeria a alteração do procedimento operacional das avaliações da pessoa com deficiência para acesso ao BPC com a inversão da ordem de realização da avaliação social e da avaliação médica. 
150. Esse documento foi baseado em estudo feito pela Perícia Médica, quando ainda vinculada à estrutura do INSS (hoje vinculada ao Ministério da Economia) , diante de informações técnicas dos requerimentos de BPC no período de maio de 2015 a março de 2016, a partir da base de dados da Empresa de Tecnologia e Informações da Previdência Social (Dataprev) , que verificou que 37,75% dos requerimentos foram indeferidos com base exclusivamente nos resultados da Avaliação Médico-Pericial. (g.n.) 
6.4. De fato, segundo a mencionada Nota Informativa 1/CGSPASS/DIRSAT/INSS/2017 (peça 31, p. 4-5) :
10. Desta forma, como atualmente o art. 24 da Portaria Conjunta SNAS/SPPS/INSS n. 2, de 19 de setembro de 2014, prevê a realização de avaliação médica posterior à avaliação social, caso fosse invertida a ordem de realização das avaliações, realizando-se primeiramente a avaliação médica, seria possível reduzir a demanda de avaliações sociais em 37,75% dos requerimentos. 
11. Importante destacar, neste sentido, que de um total de 1555 Agências da Previdência Social (APS) distribuídas por todo o país, já excluídas as APS de Atendimento de Demandas Judiciais, as APS de Acordos Internacionais e os Prevbarcos, conforme informações de acesso ao site http://www-sala/sala/atendimento/index.php, no dia 21 de julho de 2017, somente 55,43% (862) possuem assistentes sociais lotados, sendo os atendimento das avaliações sociais do Benefícios de Prestação Continuada das demais 44,56% (693) agências supridos através de deslocamento de Assistentes Sociais para estas agências, estando estes deslocamentos previstos no art. 31, inc. I, da Portaria Conjunta SNAS/SPPS/INSS n. 2, de 19 de setembro de 2014.
12. Conforme dados da Diretoria de Orçamento, Finanças e Logística do INSS, foram gastos em convocações de assistentes sociais, com deslocamentos para agências diversas de sua lotação, nos anos de 2015 e 2016, o montante de R$ 2.017.763,06. Considerando que realizando primeira a avaliação médica, deixaríamos de realizar 37,75% das avaliações sociais, poderíamos estimar uma economia anual de cerca de R$ 380.852,80 em gastos com deslocamentos desnecessários, e as assistentes sociais ainda teriam uma maior disponibilidade para outros serviços de sua competência, otimizando a eficiência do serviço público, poupando recursos e direcionando o trabalho para áreas deficitárias.
13. Esclarecemos, entretanto, que esta proposta de alteração na sequência das avaliações de, forma alguma modificará a proporção de benefícios concedidos à pessoas com deficiência, visto que, não serão alterados os critérios de deferimento/indeferimento, a inversão da sequência das avaliações manterá exatamente e obrigatoriamente a mesma proporção de benefícios concedidos aos requerentes do benefício. 
14. Assim, propomos a inversão da ordem de realização da avaliação social e da avaliação média da Pessoa com Deficiência no acesso ao Benefício de Prestação Continuada, alterando-se a redação do art. 24 da Portaria Conjunta SNAS/SPPS/INSS n. 2, de 19 de setembro de 2014, de forma que onde lê-se 'A avaliação média é posterior à avaliação social...', propõe-se 'A avaliação médica é anterior à avaliação social...', conforme minuta anexa (Anexo 1) . (g.n.) 
6.5. Prossegue o relatório de auditoria (peça 170, p. 21) :
151. Percepção obtida em reunião com a Dirben foi de que a flexibilização da ordem das análises social e médica poderia melhorar a eficiência do processo, visto que os peritos médicos passariam a não depender mais da avaliação social para realizar as perícias. Essa inversão também se mostra adequada diante da maior quantidade de peritos que atuam na concessão e revisão do BPC, no total de 3.305 em 2019, para 1.055 assistentes sociais que fazem a avaliação social, segundo informações da Perícia Médica e da Dirben. 
152. Ofício SEI 9390/2020-ME, da Subsecretaria da Perícia Médica do Ministério da Economia (peça 36) , em resposta ao Ofício de Requisição 5, explica que a realização da avaliação médica prévia se justifica pela necessidade da caracterização da deficiência do avaliado e suas peculiaridades antes da avaliação das dificuldades decorrentes do impedimento. 
153. Pelo exposto acima, pode-se dizer que a realização da avaliação social antes da avaliação médico-pericial é inadequada por: 
a) colocar o Assistente Social diante do requerente para detectar as barreiras que podem obstruir sua participação plena e efetiva na sociedade em igualdade de condições com as demais pessoas, sem que tenha sido devidamente caracterizado o seu impedimento pela falta de avaliação prévia pelo Perito Médico da alteração da Estrutura do Corpo e das Funções do Corpo do avaliado; e 
b) tornar sem efeito toda a avaliação social previamente realizada pelo Assistente Social, uma vez que, pelas normas vigentes, a qualificação 'Leve' ou 'Nenhuma' no componente Funções do Corpo, determinada posteriormente na avaliação médico-pericial, por si só, já indefere o requerimento ao benefício da pessoa com deficiência, independentemente do resultado da avaliação social.
[...]
177. A fragilidade na avaliação da pessoa com deficiência, que decorre dos diversos fatores apontados, gera efeitos negativos na forma de concessão do BPC, que podem ser evitados. 
178. Um desses efeitos é gasto desnecessário com a realização de avaliações sociais prévias nos casos em que os benefícios acabam sendo indeferidos pela avaliação médico-pericial posteriormente feita, quando comprovado que o requerente não possui impedimento ou seu impedimento é leve. 
179. Portanto, a manutenção da ordem em que as avalições são realizadas redunda em custos desnecessários suportados pela Administração e acarreta a ineficiência do processo, visto que uma pessoa que tem a sua condição de deficiência negada pelos peritos médicos já passou pela avaliação social.
6.6. Assim, o ministério recorrente se insurge contra a proposta de inversão das etapas de avaliação, em que a avaliação médica passaria a vir antes da avaliação social. Nesse sentido, o recorrente alega essencialmente que: a) a avaliação da deficiência é única, sendo uma etapa complementar à outra, de modo que as duas etapas compõem a avaliação da deficiência e não podem ser vistas como estágios independentes; b) é temerário o entendimento de que uma etapa possa anular a necessidade da outra; c) a LBI determina que a avaliação seja feita por equipe multiprofissional e interdisciplinar.
6.7. Não obstante essas alegações, o próprio ministério recorrente admite que, apesar de a avaliação da deficiência ser conceitualmente única, operacionalmente ela é dividida em duas etapas (social e médica) . Assim, tem-se que, por um lado, o conceito de avaliação da deficiência como um processo único levado a efeito por equipe multiprofissional e interdisciplinar diz respeito a uma meta ideal a ser atingida, de modo que, muito embora fosse recomendável que a avaliação médica e social seja realizada conjuntamente, não há garantia de que seja factível neste momento. Por outro lado, a proposta da equipe de auditoria deste Tribunal de inverter a ordem da execução das etapas de avaliação claramente diz respeito ao plano operacional e tem em vista aprimorar o processo mediante o qual atualmente se realizam as avaliações para efeito da concessão do BPC. 
6.8. Embora o ministério recorrente alegue que é temerário o entendimento de que uma etapa da avaliação possa anular a necessidade da outra, tal é a previsão normativa, conforme consignado no relatório de auditoria: 'por força do art. 8º, inciso I, da Portaria Conjunta MDS/INSS 2015, a avaliação social torna-se dispensável ao ser caracterizada na avaliação médico-pericial a existência de nenhum impedimento ou de impedimento leve nas Funções do Corpo. É caso expressamente estabelecido de não reconhecimento ao direito do benefício e consequente indeferimento do requerimento' (peça 170, p. 21, item 148) . Ora, qualquer que seja a ordem em que realizadas as avaliações médica e social, presume-se que a reprovação em qualquer das avaliações leve automaticamente ao indeferimento do requerimento de benefício, sem a necessidade de se realizar a outra avaliação. 
6.9. A proposta de inversão das etapas de avaliação formulada pela equipe de auditoria se fundamenta em dados objetivos coligidos no curso do trabalho. De acordo com os dados registrados na Nota Informativa 1/CGSPASS/DIRSAT/INSS/2017 (dados não refutados pelo ministério recorrente) , uma vez que o número de profissionais médicos que realizam a avaliação médica para efeito de concessão do BPC é maior do que o número de assistentes sociais encarregados da avaliação social, é natural, do ponto de vista operacional, que a avaliação médica se dê antes da avaliação social. Ainda segundo tais dados, a inversão das etapas de avaliação médica e social se imporia até como medida de racionalidade administrativa e economia aos cofres públicos, na medida em que evitaria desnecessárias convocações de assistentes sociais para agências diversas de sua lotação. 
6.10. Ante o exposto, também neste ponto não se identifica qualquer razão para modificar ou suprimir a determinação prevista no item 9.1 do acórdão recorrido. 
7.  Invasão de competência do Poder Executivo Federal
7.1. O recorrente alega que a determinação contida no item 9.1 do acórdão recorrida constitui invasão da competência do Poder Executivo Federal por parte deste Tribunal. Nesse sentido, aduz que: 
 a) a determinação contida no item 9.1 do acórdão recorrido, na parte que menciona os modelos IFBr e Probad,  não pode prosperar por dois motivos: porque ao assim agir essa Corte de Contas invade competência discricionária do Poder Executivo Federal, e porque o modelo sugerido não foi aprovado/validado no âmbito do Ministério da Mulher, da Família e dos Direitos Humanos; (peça 188, p. 8) 
 b) a competência do Executivo para a construção e desenho das políticas públicas é um de seus principais misteres, que possui um aspecto qualitativo, não encontrado em outros poderes ou no TCU, que é o fato de ser um foro deliberativo transversal, transdisciplinar e não adversarial como na arena do Judiciário ou do próprio TCU, por exemplo; (peça 188, p. 8) 
 c) no  âmbito do Executivo é que deve ser construída a política pública por meio do diálogo entre os diversos órgãos que lhe são subordinados, com suas variadas competências temáticas, possuindo, portanto, a capacidade de coletar informações e avaliações técnicas de todos os pontos de vista, considerando a multiplicidade de todos os interesses em jogo, lidando, dessa forma, com conflitos policêntricos com eficiência e expertise; (peça 188, p. 8) 
 d) de outro lado, não há dúvidas de que o TCU deve atuar de forma a contribuir para a efetivação da implementação das políticas públicas; contudo, não se pode reconhecer a essa Corte competências maiores do que as que lhe foram atribuídas constitucionalmente, como a de julgar o acerto e o desacerto das escolhas políticas da Administração; (peça 188, p. 8) 
 e) neste contexto, destaque-se que o instrumento de avaliação de deficiência IFBrM é produto do Comitê do Cadastro Nacional de Inclusão da Pessoa com Deficiência e da Avaliação Unificada da Deficiência, instituído pelo Decreto 8.954/2017, com a finalidade de criar instrumentos para a avaliação biopsicossocial da deficiência, entre outros; (peça 188, p. 8) 
 f) por outro lado, o modelo Probad ainda precisa ser validado técnica e cientificamente, o que ainda consumirá alguns anos; ademais, neste modelo se prioriza o aspecto médico em detrimento do aspecto social; (peça 188, p. 9) 
 g) assim, a situação posta nos autos é demasiadamente complexa e delicada, cuja análise deve se dar com o aprofundamento técnico e tempo necessários, para se evitar a instituição de um instrumento que possa perpetrar violações de direitos fundamentais ou trazer gastos desmedidos ao Estado; (peça 188, p. 9) 
 h) nessa perspectiva, o Poder Executivo Federal, por meio do novel Decreto 10.415/2020, institui o Grupo de Trabalho Interinstitucional sobre o Modelo Único de Avaliação Biopsicossocial da Deficiência, onde foi previsto, inclusive, que será utilizado o Índice de Funcionalidade Brasileiro Modificado (IFBrM) como instrumento-base para a elaboração do modelo único de avaliação biopsicossocial da deficiência ('Art. 2º. Parágrafo único. O Grupo de Trabalho Interinstitucional utilizará o Índice de Funcionalidade Brasileiro Modificado como instrumento-base para a elaboração do modelo único de avaliação biopsicossocial da deficiência') . (peça 188, p. 9) 
 Análise
7.2. Assiste razão à recorrente no sentido de que não caberia a este Tribunal impor um determinado modelo de avaliação da deficiência a ser adotado pelo Poder Executivo. 
7.3. Contudo, não procede a alegação de que no caso concreto houve invasão deste Tribunal à competência do Poder Executivo Federal, uma vez que, conforme já frisado nesta instrução, a expressão 'levando em consideração os dois modelos já desenvolvidos (IFBr-M e Probad) ' não deve ser interpretado como uma obrigatoriedade de que um, outro ou ambos os modelos sejam obrigatoriamente adotados, mas apenas sugestão para que se avalie a possibilidade de adoção de cada um deles. 
7.4. Ante o exposto, deve-se rejeitar a alegação. 
8.  Inexequibilidade do prazo concedido
5.1. O recorrente alega que são inexequíveis os prazos estabelecidos nos itens 9.1 e 9.6 do acórdão recorrido, aduzindo nesse sentido que:
 a) é inviável o cumprimento das determinações contidas nos itens 9.1 e 9.6 do acórdão recorrido nos prazos estabelecidos de 360 e 180 dias, respectivamente, uma vez que não é possível implementar, em todo o território, o novo modelo de avaliação; (peça 188, p. 10) 
 b) não basta apenas definir o instrumento único, é necessário definir quais equipamentos públicos serão o locus da avaliação; quais profissionais em todo o país deverão ser capacitados para realizar a avaliação nos novos moldes; qual sistema de tecnologia da informação será criado ou adaptado para receber as informações da avaliação e qual será a estrutura de monitoramento local, regional e federal de todo esse novo aparato; (peça 188, p. 10) 
 c) além disso, cabe a este Ministério avaliar como o instrumento validado comportar-se-á em larga escala para verificar se há necessidade de aprimoramentos; neste ponto, frise-se que o Grupo de Trabalho Interinstitucional sobre o Modelo Único de Avaliação Biopsicossocial da Deficiência, instituído pelo novel Decreto n. 10.415/2020, irá traçar as diretrizes para a sua implementação; ocorre que essa implementação dar-se-á de forma gradativa, preferencialmente em experiências piloto, para depois se expandir para todas as unidades da federação; (peça 188, p. 10) 
 d) o plano de ação para a implementação da avaliação biopsicossocial da deficiência a que se refere o acordão recorrido já está contemplado no plano de ação elaborado por este Ministério para atender às recomendações dos Acórdãos 2140/2017 e 2580/2019, que tem prazo de implementação até dezembro de 2022; (peça 188, p. 10) 
 e) a necessidade de ampliação dos prazos fixados nas determinações contidas nos itens 9.1 e 9.6 do acórdão, que ora se recorre, deve harmonizar-se com o plano de ação já enviado a esta Corte, o qual tem prazo de implementação até dezembro de 2022; (peça 188, p. 10) 
 f) por fim, destaca-se a inviabilidade de cumprimento das determinações contidas nos itens 9.1 e 9.6 do acórdão recorrido nos prazos estabelecidos, na medida em que aquelas determinações se reportam às melhorias no processo propostas no item 4.2 do Relatório, as quais, por sua vez, dependem do cumprimento de determinações dirigidas ao Ministérios da Cidadania, da Economia e ao INSS. (peça 188, p. 10) 
 Análise
8.2. O item 9.1 do acórdão recorrido estipula 360 dias para implantação dos instrumentos para avaliação de deficiência determinados no art. 2º, § 2º, da Lei 13.146/2015. E o item 9.6 estabelece 180 dias para que os órgãos governamentais envolvidos, entre os quais o Ministério da Mulher, da Família e dos Direitos Humanos, ora recorrente, apresentem plano de ação a este Tribunal, definindo prazos, responsáveis e medidas a serem implementadas para atender às determinações e recomendações constantes dos subitens 9.1. a 9.5. acima, no que couber.
8.3. Se por um lado o ministério recorrente não informa qual seria no seu entender o prazo razoável para o encaminhamento de um plano de ação a este Tribunal, por outro afigura-se razoável o prazo de 180 para que o ministério recorrente apresente um plano de ação para o cumprimento da determinação contida no item 9.1 do acórdão recorrido. Desse modo, faltam elementos e afigura-se prematura a modificação dos prazos previstos nos itens 9.1 e 9.6 da decisão recorrida. 
8.4. Ademais, no plano de ação previsto no item 9.6 o ministério recorrente pode apresentar as eventuais dificuldades para o cumprimento do item 9.1 da decisão, inclusive no tocante a prazos e à exequibilidade do cumprimento do prazo estipulado de 360 dias para a implantação dos instrumentos de avaliação de deficiência. 
8.5. Nesse plano de ação também pode ser justificada a conveniência da adequação do prazo de implantação dos instrumentos de avalição de deficiência ao prazo de implementação das recomendações previstas nos Acórdãos 2140/2017 e 2580/2019, que, conforme alegado, têm prazo de implementação até dezembro de 2022. 
8.6. Ante o exposto, deve-se rejeitar a alegação. 
CONCLUSÃO
9. Da análise, conclui-se que:
 a) não é de fácil apreensão como a modificação no conceito de pessoa com deficiência invalidaria as premissas e assim as conclusões do relatório de auditoria; e tampouco o ministério recorrente se desincumbe do ônus de desenvolver o raciocínio ao ponto de torná-lo suficientemente compreensível, saltando em vez disso de um conceito abstrato e 'em evolução' para a invalidação das conclusões do relatório de auditoria, tudo com vistas a suprimir a determinação emanada deste Tribunal (item 5) ; 
 b) a proposta da equipe de auditoria deste Tribunal no sentido de se inverter as etapas de avaliação da pessoa com deficiência se fundamenta em dados objetivos coligidos no curso do trabalho, e de acordo com os dados coligidos, a implementação da proposta se impõe como medida de racionalidade administrativa e economia aos cofres públicos, não havendo, também neste ponto, razão para se modificar ou suprimir a determinação prevista no item 9.1 do acórdão recorrido (item 6) ;
 c) não houve a alegada invasão de competência, porquanto a expressão 'levando em consideração os dois modelos já desenvolvidos (IFBr-M e Probad) ' não deve ser interpretado como uma obrigatoriedade de que um, outro ou ambos os modelos sejam obrigatoriamente adotados, mas apenas sugestão para que se avalie a possibilidade de adoção de cada um deles (item 7) ;
 d) faltam elementos e afigura-se prematura a modificação dos prazos previstos nos itens 9.1 e 9.6 da decisão recorrida, sendo que no plano de ação previsto no item 9.6 podem ser apresentadas eventuais dificuldades para o cumprimento do item 9.1 da decisão e justificada a conveniência da adequação do prazo de implantação dos instrumentos de avalição de deficiência ao prazo de implementação das recomendações previstas nos Acórdãos 2140/2017 e 2580/2019, que, conforme alegado, têm prazo de implementação até dezembro de 2022 (item 8) . 
9.1. Ante essas conclusões, deve-se negar provimento ao recurso.
PROPOSTA DE ENCAMINHAMENTO
10. Ante o exposto, submete-se o assunto à consideração superior, propondo-se, com fundamento no artigo 48 da Lei 8.443/1992:
 a)  conhecer do recurso e, no mérito, negar-lhe provimento;
 b) dar ciência da decisão ao recorrente e demais interessados."
É o Relatório.

Thiago de Oliveira Gonçalves (OAB/DF 26686) e outros

Não atuou

PEDIDO DE REEXAME. AUDITORIA OPERACIONAL. AVALIAÇÃO DO PROCESSO DE INSCRIÇÃO DOS DADOS DOS BENEFICIÁRIOS DO BENEFÍCIO DE PRESTAÇÃO CONTINUADA (BPC). VERIFICAÇÃO DO NÍVEL DE JUDICIALIZAÇÃO DE CONCESSÕES, AVALIANDO SUAS CAUSAS E CONSEQUÊNCIAS. OPORTUNIDADES DE MELHORIA. DETERMINAÇÕES E RECOMENDAÇÕES. PEDIDO DE REEXAME. CONHECIMENTO. ARGUMENTOS INCAPAZES DE ALTERAR A DECISÃO. NÃO PROVIMENTO.

RELATÓRIO DE AUDITORIA (RA)

Inicialmente, registro que atuo no presente processo por força de sorteio, conforme termo juntado à peça 191.
2. Examina-se, neste processo de auditoria operacional, pedido de reexame interposto pela União (Ministério da Mulher da Família e dos Direitos Humanos) , por intermédio da Advocacia-Geral da União, contra o Acórdão 1435/2020-TCU-Plenário, relator Ministro-Substituto Marcos Bemquerer, por meio do qual este Tribunal expediu determinações e recomendações ao Ministério da Cidadania e ao Ministério da Mulher, da Família e dos Direitos Humanos.
3. A fiscalização avaliou o processo de inscrição dos dados dos beneficiários do Benefício de Prestação Continuada (BPC) , previsto no art. 203, V, da Constituição Federal, já presentes na base de dados do Instituto Nacional do Seguro Social (INSS) e no Cadastro Único do Governo Federal, identificando os fatores que têm dificultado esse processo. Analisou-se também o nível de judicialização de concessões, examinando suas causas e consequências.
4. Quanto à admissibilidade, reitero minha decisão monocrática anterior no sentido de conhecer do recurso, porquanto cumpridos os requisitos previstos na legislação.
5. Em relação ao mérito, manifesto-me, desde já, em concordância com a Serur, que propõe negar provimento ao recurso. Às percucientes e acuradas análises e conclusões da unidade técnica, acrescento os fundamentos que passo a apresentar.
6. Inicio ressaltando que uma das causas de judicialização identificadas durante a auditoria é relativa ao processo de avaliação da pessoa com deficiência. Para melhor entendimento da questão, transcrevo trecho do voto condutor da deliberação questionada, já reproduzida na instrução da Serur:
"22.	Verificou-se ainda a inadequação da ordem em que as avaliações são realizadas, tendo em vista que primeiro é feita a avaliação social e depois a perícia médica, quando se deveria iniciar pela verificação de alterações das funções e/ou estruturas do corpo e as limitações de atividades pelo perito médico, para só depois a assistência social identificar as barreiras que a pessoa enfrenta diante de seu impedimento, de forma a se garantir uma maior eficiência no processo de avaliação, sem que se proceda a gastos desnecessários com avaliação social para situações em que não há deficiência que justifique a concessão do BPC, segundo a perícia médica. 
23.	A despeito de ter sido normatizado pelo Decreto 8.805/2016, que alterou regulamento do BPC, foi apontada a ausência de um instrumento único para a operacionalização das avaliações, o que também contribui para torná-la vulnerável a falhas e para gerar uma lacuna operacional." (Grifos acrescidos) 
7. O pedido de reexame apresenta insurgência acerca dos subitens 9.1 e 9.6 do acórdão. O primeiro deles é alusivo ao tema acima descrito e possui a seguinte redação:
"9.1. determinar ao Ministério da Mulher, da Família e dos Direitos Humanos, com fulcro no art. 43, inciso I da Lei 8.443/1992, combinado com o art. 250, inciso II, do Regimento Interno do TCU, que, no prazo de 360 (trezentos e sessenta) dias, implante os instrumentos para avaliação de deficiência determinados no art. 2º, § 2º, da Lei 13.146/2015, possíveis de serem usados em outras políticas para pessoas com deficiência, conforme disposição do art. 16, § 8º, do Decreto 6.214/2007, levando em consideração os dois modelos já desenvolvidos (IFBr-M e Probad) e as melhorias no processo propostas no presente trabalho;" (Grifos acrescidos) 
8. Antes de tratar dos argumentos recursais, é necessário que se compreenda o real teor desse comando, como bem explicitou a unidade técnica.
9. Primeiro, cabe anotar que a determinação para a implantação dos instrumentos para avaliação de deficiência consiste em mera repetição do já disposto no art. 2º, § 2º, da Lei 13.146/2005 ("O Poder Executivo criará instrumentos para avaliação da deficiência".
10. Da mesma forma, a necessidade de que esses instrumentos de avaliação possam ser usados em outras políticas para pessoas com deficiência decorre diretamente de ato normativo; nesse caso, do art. 16, § 8º, do Decreto 6.214/2007, verbis:
"§ 8 º  A avaliação da deficiência e do grau de impedimento observará os instrumentos de que trata o § 2º do art. 2º da Lei nº 13.146, de 6 de julho de 2015 , a partir de sua criação, permitindo inclusive que outras políticas para pessoas com deficiência se beneficiem das informações." (Incluído pelo Decreto nº 8.805, de 2016)  (Grifos acrescidos) 
11. A parte final do subitem 9.1 estabelece que, na implantação dos referidos instrumentos, sejam levados em consideração "os dois modelos já desenvolvidos (IFBr-M e Probad) e as melhorias no processo propostas no presente trabalho". Por certo, a expressão "levando em consideração" não implica a obrigatoriedade de utilização, mas somente a exigência para que haja avaliação quanto à conveniência da adoção dos modelos citados ou das propostas do relatório de auditoria. 
12. Quanto aos argumentos recursais, o ministério alega, em essência, que o acórdão questionado utilizou conceito equivocado de pessoa com deficiência, que, na realidade, passou de um critério médico para um conceito social, com a incorporação, ao nosso ordenamento jurídico, da Convenção sobre os Direitos das Pessoas com Deficiência. O recorrente acrescenta uma série de considerações no sentido de mostrar que houve o deslocamento da questão do âmbito do indivíduo com deficiência para a sociedade, com o surgimento do modelo social como alternativa ao modelo médico da deficiência.
13. Entretanto, tendo em vista o teor da determinação, seria, a rigor, desnecessário examinar com mais profundidade a alegada adoção de premissa equivocada no acórdão recorrido, uma vez que, para cumprir os comandos baseados na lei, o recorrente teria apenas que eventualmente justificar a não utilização das propostas do relatório de fiscalização. Portanto, é possível afirmar que o argumento é incapaz de justificar a insubsistência do item da deliberação.
14. Quanto à ordem em que a avaliação da deficiência é realizada, o recorrente opõe-se a fundamentação do acórdão recorrido, que defendeu que a perícia médica fosse realizada anteriormente à avaliação social, para que o processo fosse mais eficiente. 
15. Conforme adequadamente resumido pela Serur, estes foram os argumentos do ministério acerca desse tema: (a) a avaliação da deficiência é única, sendo uma etapa complementar à outra, de modo que as duas etapas compõem a avaliação da deficiência e não podem ser vistas como estágios independentes; (b) é temerário o entendimento de que uma etapa possa anular a necessidade da outra; e (c) a Lei 13.146/2015 determina que a avaliação seja feita por equipe multiprofissional e interdisciplinar.
16. A esse respeito, assinalo que o Estatuto da Pessoa com Deficiência (Lei 13.146/2015) prevê, no art. 2º, caput e § 1º, que a pessoa com deficiência é a "que tem impedimento de longo prazo de natureza física, mental, intelectual ou sensorial, o qual, em interação com uma ou mais barreiras, pode obstruir sua participação plena e efetiva na sociedade em igualdade de condições com as demais pessoas". Além disso, prevê que "a avaliação da deficiência, quando necessária, será biopsicossocial, realizada por equipe multiprofissional e interdisciplinar". 
17. A despeito da previsão legal de avaliação feita por equipe multidisciplinar (que, decerto, seria desejável) , na prática, e em decorrência de limitações diversas, ela é realizada em duas etapas, a primeira por assistentes sociais e a segunda por perito médico, nos termos do art. 24 da Portaria Conjunta SNAS/SPPS/INSS 2, de 19/9/2014. 
18. Diante dessa realidade, a inversão alvitrada pela equipe de auditoria tinha como intuito alcançar aprimoramento do plano operacional, pois, de acordo com a Nota Informativa 1/CGSPASS/DIRSAT/INSS/2017 (peça 31, p. 4-5) , isso poderia reduzir a demanda de avaliações sociais em 37,75% dos requerimentos. Estimou-se também economia anual de R$ 380.852,80 em gastos com deslocamentos desnecessários de assistentes sociais.
19. Acerca do alegado risco de que seja eliminada a possibilidade de avaliação social nas hipóteses em que a avaliação do perito médico concluir não haver deficiência ou que ela é leve, há de se considerar que o art. 8º, I, da Portaria Conjunta MDS/INSS 2, de 30/3/2015, transcrito abaixo, já prevê o indeferimento nesses casos, independentemente da avaliação social:
"Art. 8º A combinação de qualificadores finais resultantes da avaliação social e da avaliação médica será confrontada com a Tabela Conclusiva de Qualificadores - Anexo IV desta Portaria, para fins de reconhecimento ou não do direito ao benefício, devendo ser indeferido o requerimento quando:
I - o qualificador final do componente Funções do Corpo for nenhum (N) ou leve (L) ;
II - o qualificador final do componente Atividades e Participação for nenhum (N) ou leve (L) ; e
III - as alterações de Funções e/ou Estruturas do Corpo puderem ser resolvidas em menos de 2 (dois) anos, consideradas as condições especificadas no inciso III do art. 7º." (Grifos acrescidos) 
20. Para que não haja dúvidas sobre a interpretação desse dispositivos, vale registrar que, na mencionada tabela do Anexo IV da norma, em todos os casos em que o componente Funções do Corpo apresenta qualificadores "N" e "L", a indicação é de que a pessoa não preenche os requisitos para o recebimento do BPC.
21. Ademais, de acordo com a Nota Informativa 1/CGSPASS/DIRSAT/INSS/2017, a quantidade de médicos que realizam a perícia para a concessão do BPC é maior do que a de assistentes sociais que realizam a avaliação social. Daí a proposta de inversão das etapas, evitando a necessidade de participação dos assistentes sociais nos casos em que a norma já a dispensaria.
22. Tampouco procede a alegação de invasão de competência do Poder Executivo Federal, pelo TCU, por ter mencionado na deliberação que, para a implantação dos instrumentos para avaliação de deficiência, deveria levar em consideração os dois modelos já desenvolvidos, o Índice de Funcionalidade Brasileiro Modificado (IFBr-M) e o Protocolo Brasileiro de Avaliação da Deficiência (Probad) . Como afirmei, a expressão "levando em consideração" resulta apenas na obrigação de que seja avaliada a conveniência de adoção dos modelos.
23. Por fim, o subitem 9.6 trata de plano de ação para que sejam cumpridas as determinações de recomendações dos subitens 9.1 a 9.5 do acórdão: 
"9.6. determinar ao Ministério da Cidadania, ao Instituto Nacional do Seguro Social, à Secretaria de Previdência do Ministério da Economia e ao Ministério da Mulher, da Família e dos Direitos Humanos, em atendimento ao disposto nos parágrafos 196, 197 e 202 ao 207 do Manual de Auditoria Operacional, aprovado pela Portaria Segecex 4/2010, que apresentem, no prazo de 180 (cento e oitenta) dias, plano de ação a este Tribunal, definindo prazos, responsáveis e medidas a serem implementadas para atender às determinações e recomendações constantes dos subitens 9.1. a 9.5. acima, no que couber;"
24. Sobre a suposta inexequibilidade dos referidos prazos concedidos, concordo com a Serur que, em síntese, entende que "faltam elementos e afigura-se prematura a modificação dos prazos previstos nos itens 9.1 e 9.6 da decisão recorrida, sendo que no plano de ação previsto no item 9.6 podem ser apresentadas eventuais dificuldades para o cumprimento do item 9.1 da decisão e justificada a conveniência da adequação do prazo de implantação dos instrumentos de avalição de deficiência ao prazo de implementação das recomendações previstas nos Acórdãos 2140/2017 e 2580/2019, que, conforme alegado, têm prazo de implementação até dezembro de 2022". 
25. Ante o exposto, tendo em vista a inexistência, no pedido de reexame, de elementos suficientes para alterar o acórdão recorrido, entendo que a ele deve ser negado provimento.
Assim, voto para que o Tribunal acolha o acórdão que ora submeto a este Colegiado.
TCU, Sala das Sessões, em 7 de julho de 2021.
RAIMUNDO CARREIRO 
Relator